【裁判字號】    95,自,5
【裁判日期】    950714
【裁判案由】    侵占等
【裁判全文】
臺灣臺中地方法院刑事判決                 95年度自字第5號
自  訴  人  甲○○
                      樓之2
            乙○○
共      同
自訴代理人  林偉超律師
被      告  丙○○
選任辯護人  黃振源律師
上列被告因業務侵占案件，經自訴人提起自訴，本院判決如下：
    主    文
丙○○無罪。
    理    由
一、自訴意旨略以：自訴人何天池開發股份有限公司由被告丙○○於民國九十年十二月十日（自訴人所提之刑事補充自訴理
    由【一】狀誤載為九十年一月十一日）負責辦理實質減資手
    續，就股東減資前後之股份而言，案外人何天池（已於八十
    九年二月二十九日死亡）減少股份九十萬股，金額新臺幣（
    下同）九百萬元，被告減少股份一百七十九萬九千零八十股
    ，金額一千七百九十九萬八百元，自訴人甲○○、乙○○及
    案外人何寶珠、何明珠均減少股份六十萬股，金額六百萬元
    ，案外人何蘇敏減少股份九十萬股，金額九百萬元，案外人
    陳滋蓉減少股份九百二十股、金額九千二百元，被告明知應
    將減資後之資金返還於各股東，卻將上開應返還於自訴人甲○○、乙○○之股金各六百萬元侵吞入己；再者，倘何天池
    開發股份有限公司於設立時，無實收資金，如何通過主管機
    關之驗資及准許設立，故被告辯稱何天池開發股份有限公司
    設立時，本即無實收資金云云，純屬片面虛捏之詞。自訴人
    甲○○、乙○○既屬被告上開犯行之直接被害人，為此提起
    自訴，因認被告之行為，涉犯刑法第三百三十六條第二項之
    業務侵占罪云云。
二、按犯罪事實應依證據認定之，無證據不得認定犯罪事實；又
    不能證明被告犯罪者，應諭知無罪之判決，自訴程序亦準用
    之，刑事訴訟法第一百五十四條第二項、第三百零一條第一
    項、第三百四十三條分別定有明文。次按，告訴人之告訴，
    係以使被告受刑事訴追為目的，是其陳述是否與事實相符，
    仍應調查其他證據以資審認，最高法院五十二年臺上字第一
    三○○號判例要旨可供參照。又按，事實之認定，應憑證據
    ，如未能發現相當證據，或證據不足以證明，自不能以推測
    或擬制之方法，以為裁判基礎；又所謂認定犯罪事實之證據
    ，係指足以認定被告確有犯罪行為之積極證據而言，而認定
    犯罪事實所憑之證據，雖不以直接證據為限，間接證據亦包
    括在內，然而無論直接或間接證據，其為訴訟上之證明，須
    於通常一般人均不致有所懷疑，而得確信其為真實之程度，
    始得據之為有罪之認定，倘其證明尚未達到此一程度，而有
    合理懷疑存在時，事實審復已就其心證上理由予以闡述，敘
    明其如何無從為有罪之確信，因而為無罪之判決，尚不得任
    意指為違法，最高法院著有二十九年上字第三一○五號、四
    十年臺上字第八六號、七十六年臺上字第四九八六號判例要
    旨可供參酌。末按刑法上之侵占罪，係以侵占自己持有他人
    之物為要件，所謂他人之物，乃指有形之動產、不動產而言
    ，並不包括無形之權利在內，單純之權利不得為侵占之客體
    ，最高法院七十一年臺上字第二三○四號判例意旨可資參照
    。
三、自訴意旨認被告丙○○涉犯刑法第三百三十六條第二項之業
    務侵占罪嫌，乃係以何天池開發股份有限公司之九十一年一
    月十一日公司變更登記表及股東名單、九十年十二月十日之
    資產及負債表為其主要論據。訊據被告則堅決否認有何業務
    侵占犯行，辯稱：何天池開發股份有限公司原名天池開發股
    份有限公司，於八十二年六月八日由自訴人甲○○、乙○○
    、案外人何天池為開發坐落臺中市○區○○○段一八二之一
    二三等二十二筆土地而創設，股東有案外人何天池、何蘇敏
    （即案外人何天池之配偶）、自訴人甲○○（即案外人何天
    池之長女）、自訴人乙○○（即案外人何天池之次女）、被
    告（即案外人何天池之長子）、案外人何明珠（即案外人何
    天池之三女）、案外人何寶珠（即案外人何天池之四女）等
    人，因欲開發興建國際級飯店，設立資本額為六千萬元，因
    係家族公司，子女並無實際出資額，而是提供何天池開發股
    份有限公司於臺中市第二信用合作社所開設帳戶中之存款三
    千萬元，及於寶島商業銀行所開設帳戶中之存款三千萬元，
    以供經濟部查驗，並於八十二年六月五日登記，於八十二年
    六月八日發證，查驗符合後，該六千萬元資金隨即以應付「
    預付土地款－支付土地訂金」科目轉出，然何天池開發股份
    有限公司並未購入土地，亦無固定土地為資產，是該公司無
    實收資本存在；嗣至八十五年五月十七日再配合規定，增資
    為六千五百萬元，但公司自設立登記起至案外人何天池於八
    十九年二月二十九日過世止，均由案外人何天池實際運作，
    並掌控土地用以出租取得租金收益支付相關開發土地費用，
    而取得臺中市政府八九年中工建建字第一一○○號建築執照
    ，至案外人何天池亡故後，遺留六億多元之債務，由被告繼
    任董事長，因當時景氣不佳，已無力興建大樓，且依規定，
    資本額在六千萬元以上之公司，稅務需由會計師核對簽證，
    所需規費、稅費多形成無益浪費，遂於九十年十二月十日辦
    理減資，減資後資本額為五百萬元，因該公司設立之初本即
    無實收資金，減資後即無股金退還問題等語。
四、經查：
（一）股份有限公司為法人，有獨立之人格，其財產與股東個人
      之財產有別。何天池開發股份有限公司既係依我國公司法
      設立登記之股份有限公司，屬於法人，有獨立之人格，其
      資本依法雖應分為股份，然該股份於經各股東出資後所累
      積之資本總額即成為公司之財產，而為公司所有。從而，
      何天池開發股份有限公司於九十年十二月十日申請辦理變
      更登記，使原來之股東即自訴人甲○○、乙○○均減少六
      十萬之股份，即六百萬元之資金，此原即為何天池開發股
      份有限公司所有，且為該公司持有中之財產，並非董事長
      即被告所持有；況且，何天池開發股份有限公司之股東，
      於九十年十二月十日均一同減少持有之股份，有該公司之
      九十一年一月十一日公司變更登記表及股東名單一份在卷
      可稽，各股東所減少之股份權利（股權），並非有形之動
      產或不動產，而係無形之權利，為財產上不法之利益，依
      前揭判例要旨，自不得為侵占之客體。是被告之行為，與
      刑法第三百三十六條第二項業務侵占罪之構成要件即屬有
      間。
（二）再者，何天池開發股份有限公司於八十二年六月間設立時
      ，其資本額為六千萬元，係分別由該公司於臺中市第二信
      用合作社所開設帳戶中之存款三千萬元，及於寶島商業銀
      行所開設帳戶中之存款三千萬元，合計共六千萬元以供查
      驗，嗣經濟部於八十二年六月五日登記，於八十二年六月
      八日發證後，該六千萬元資金旋於八十二年六月十一日以
      應付「預付土地款－支付土地訂金」科目轉出等情，有何
      天池開發股份有限公司設立登記事項卡、臺中市第二信用
      合作社存摺及寶島商業銀行存摺各一份在卷可憑，迄至案
      外人何天池於八十九年二月二十九日過世時，臺中市第二
      信用合作社之存款僅有三萬一千五百零七元，寶島商業銀
      行（後改制為臺新商業銀行）之存款僅剩五千一百九十四
      元，此亦有臺中市第二信用合作社存摺及臺新商業銀行存
      摺各一份附卷可佐，足見何天池開發股份有限公司之實際
      資產，遠比登記之資本為少。是縱於九十年十二月十日辦
      理減資，並於資產及負債表上登記「應付股款六千萬元」
      ，此應僅係為符合財務報表之規定，至於此作法與公司法
      之規定是否相符，要屬另一問題，尚難僅憑該資產及負債
      表上之記載，遽認被告涉有業務侵占之罪責。
（三）此外，復查無其他積極證據足資證明被告有自訴人甲○○
      、乙○○所指之業務侵占犯行，從而，自訴人甲○○、乙○○及被告，縱因股份均因公司減資而減少，而發生股份
      權利之變動，亦非得認為此屬侵占罪之客體，自不構成刑
      法第三百三十六條第二項之業務侵占罪。是本案不能證明
      被告犯有業務侵占罪嫌，揆諸前開法條規定及判例意旨，
      自應諭知被告無罪之判決，以示慎審。
據上論斷，應依刑事訴訟法第三百四十三條、第三百零一條第一
項，判決如主文。
中    華    民    國    95    年     7    月    14    日
                刑事第十五庭  審判長法  官  曾佩琦
                                    法  官  陳如玲
                                    法  官  周瑞芬
上正本證明與原本無異。
如不服本判決，應於送達後十日內向本院提出上訴狀（須附繕本
），上訴於臺灣高等法院臺中分院。
中    華    民    國    95    年     7    月    14    日
                                    書記官  何俞瑩


司法院資訊處製作；財團法人民間司法改革基金會備份。
